臺灣高等法院刑事判決　　　　　　　　　　　　九十一年度上更(二)字第八二一號
　　上　訴　人
　　即 自訴 人　丁○○　男五.
　　被　　　告　戊○○　男五十.
右上訴人因被告誣告案件，不服臺灣新竹地方法院八十六年度自字第一０八號，中華
民國八十六年十二月十一日第一審判決，提起上訴，經最高法院第二次發回更審，本
院判決如左：
    主  文
上訴駁回。
    理  由
一、自訴意旨略以：被告與自訴人為兄弟關係，惟從未顧念手足之情，屢與兄弟姊妹
    間糾紛爭執，更因積欠自訴人款項不還，迭經自訴人催討心生不滿，遂於八十五
    年三月十日，明知自訴人對渠並未為任何恐嚇之言行，乃竟基於使自訴人受刑事
    追訴之故意，虛捏自訴人於前開時日九時五十分許，在關西鎮東平里營區公墓為
    母掃墓途中，手持一尺長類似番刀或開山刀之兇器向其揮舞，並對其出言恐嚇稱
    ：「不准你來掃墓，要不然我就砍掉你」等語，致其心生畏懼等不實之情，向管
    區派出所及台灣新竹地方法院檢察署誣告自訴人涉犯恐嚇罪嫌。然經法院依法諭
    知自訴人無罪判決，並經二審維持無罪判決確定。因認被告涉有刑法第一百六十
    九條之誣告罪嫌云云。
二、按犯罪事實應依證據認定之，無證據不得推定其犯罪事實，又不能證明被告犯罪
    者，應諭知無罪之判決，刑事訴訟法第一百五十四條、第三百零一條第一項分別
    定有明文。次按誣告罪之成立，以意圖他人受刑事處分虛構事實而向該管公務員
    申告為其要件，故其所訴事實，雖因缺乏積極證據而不能證明係屬實在，致被誣
    告人不受訴追處罰者；如在積極方面尚無證據證明其確係故意虛構者，仍不能遽
    以誣告罪論處（最高法院四十三年台上字第二五一號、四十六年台上字第九二七
    號判例參照）。
三、自訴人認被告戊○○涉犯誣告罪嫌，無非以被告申告自訴人涉犯之上開恐嚇案件
    ，業經台灣新竹地方法院以：自訴人丁○○係殘障人士，須雙手支撐柺杖始能行
    走，而被告指訴自訴人持刀恐嚇伊當天適逢大雨傾盆，天雨路滑，一般人行走已
    有滑倒危險，則自訴人能否持刀逼近恐嚇告訴人，不無疑問，且證人承辦警員林
    建忠到庭證稱在案發現場並未找到被告所指之刀子，證人葉釗坤、彭桂英、葉文
    政於審判程序中亦均證述稱當天並未看見自訴人持刀恐嚇被告，而被告於法院審
    理中既自承當天只有伊下車，其他人在車上睡覺等語，則所舉證人甲○○等人證
    述稱看見自訴人持刀恐嚇被告云云，即難採信，且被告年輕力壯，四肢健全，當
    天又與四名壯漢同往，如自訴人確有持刀揮舞之行為，被告稍微走避，自訴人即
    無法趕上，其內心何懼之有等為由，而以八十五年度易字第一三九一號判決自訴
    人無罪，並經本院以八十五年上易字第三八七六號判決駁回上訴確定為論據。
四、惟以訊據被告堅詞否認有何誣告之犯行，辯稱：自訴人確實有持刀恐嚇伊，證人
    甲○○、乙○○、丙○○、己○○均有看到，自訴人所舉之證人當天到達墓園後
    即先提祭品去掃墓，並未看見自訴人與被告爭吵之過程，因其等與被告立場對立
    ，故於法院審理中做不實陳述，致法院認為罪證不足而判決自訴人無罪，被告並
    無虛捏事實誣告之情事等語。
五、經查：
（一）自訴人雖係殘障人士，行走須柺杖相持，惟按一般足部殘障人士行走時，將柺
      杖置於腋下處，其雙手並非不能持物，且觀之自訴人於本院九十一年十一月六
      日訊問完畢後，亦係雙手支撐柺杖持筆在訊問筆錄上簽名，是尚不能以自訴人
      係殘障人士，而認其必無法持刀恐嚇他人。
（二）自訴人於警訊時陳稱：「當時於九時五十分到達萬善寺前停車場，看見戊○○
      （即被告），我因左手拿著鐮刀順手指著他說，你還有什麼面子回來這裡（因
      為還欠我一百六十萬元），然後就發生爭吵」等語（見新竹縣警察局新埔分局
      埔警刑字第０四三六號刑事案件偵查影印卷宗第四頁），核與證人甲○○於警
      訊時證稱：「當時、、、一下車見丁○○即大聲叫罵，且手持約一尺長類似番
      刀的刀械揮舞，向戊○○走近、、、」等語（見同上警局影印卷第五頁反面）
      、證人己○○於警訊時證稱：「、、、就在此時看到我另一個舅舅（丁○○）
      持刀殺我小舅舅（戊○○）、、、」等語（見同上警局偵查影印卷第十頁），
      ，以及證人丙○○於警訊時證稱：「我只有看見我三叔丁○○右手拿著鐮刀指
      著戊○○說你有什麼面子回來掃墓、、、」等語見（見同上警局偵查影印卷第
      十二頁），所證述內容大致相互吻合，而上開證人於偵查中、前審時及本院調
      查時亦與渠等於警訊時為相同之證述，故渠等證詞值堪採信。另證人乙○○於
      偵查中證稱：「我在車上睡覺，突然戊○○跟我拿行動電話，說他哥哥（自訴
      人）要殺他，我給他電話後有下車、、、。」等語，被告乃四肢健全行動自如
      之正常人，而自訴人因自幼罹患小兒麻痺症下肢殘障，須雙手支撐枴杖始能行
      走，此為歷次審理時所知，並迭據兩造陳明無訛。則於雙方在上開時地發生衝
      突時，苟自訴人確實手中未持任何刀械，則其縱然當時情緒如何激動，態度如
      何兇惡，被告大可及時走避，無遭受自訴人傷害之虞，何需以行動電話報警？
      又何需躲至附近廟裡？故自訴人是否於與被告發生爭吵之際，隨手持所攜帶之
      鐮刀向被告揮舞，並口出惡言，並非全然無因。
（三）證人葉釗坤、彭桂英、葉文政於上開恐嚇案件審理中固均證述稱：並未看見自
      訴人持刀恐嚇被告等語，惟查葉釗坤係自訴人之胞兄，彭桂英係自訴人之大嫂
      （葉釗坤之妻），葉文政係自訴人之侄（葉釗坤之子），均係自訴人之至親，
      彼等於上開恐嚇案件審理中復自陳當天係與自訴人同乘一部車輛到達墓園掃墓
      ，被告則係坐另車先到等語（見原審法院八十五年度易字第一三九一號卷第三
      十一頁至三十三頁），堪信其等與自訴人之關係較諸與被告之關係為密切良好
      ，果其等於當天確有全程目睹自訴人與被告爭執之情形，並確知自訴人並無持
      刀恐嚇被告之情事，何以於上開恐嚇案件警訊及偵查中均未出面為有利於自訴
      人之陳述，直至法院審理中始為上開之證詞？則彼等三人之證詞有無偏頗？是
      否事後迴護自訴人？實非無疑，被告於原審及本院審理中辯稱上開證人到達墓
      園後即先提祭品去掃墓，並未目睹自訴人與被告爭吵之過程等語，似非無稽。
（四）另被告戊○○於上開恐嚇案件審理中雖陳稱因為當天下雨，只有伊一人下車，
      其他人在車上睡覺等語，然被告下車後，與自訴人間既然發生爭吵，理應驚動
      雙方同行之親友，或從中加以排解，或為其中一方助陣，尚不得以此隻字片語
      即認為證人甲○○、乙○○、己○○當天均在車內熟睡而全然不知外界發生之
      事，並否認其等所為之證言。而員警未在現場尋獲被告所指之刀械，亦可能係
      搜證不全，或自訴人事先及時藏匿所致，自不能因未扣得刀械，即推定自訴人
      絕無持刀恐嚇之事實。至於自訴人當時所持者依證人丙○○所言，乃鐮刀而非
      被告所稱之「番刀」、「開山刀」之類之刀械，然此僅屬被告於申告時，是否
      誇大其詞之問題，並無證據足認其係無中生有，虛構事實。
（五）按誣告罪之成立，須申告之內容完全出於憑空捏造，若所告尚非全然無因，只
      因缺乏積極證明，致被誣告人不受追訴處罰者，尚難遽以誣告罪，又按所申告
      之事實並非完成出於憑空捏造，雖其內容略有誇大，但其誇大部分與所申告犯
      罪之基本事並無重要影響者，即與故意虛構一部分事實而為誣告之情形不同，
      尚難遽以誣告罪論擬，本件被告所指稱事發當時自訴人有持刀與之發生爭吵，
      ，既有前開事證證明被告所稱尚非屬憑空捏造，且自訴人於警訊中亦陳稱有持
      鐮刀指著被告之事實，並與之發生爭吵，查以，所謂「鐮刀」與「番刀」或「
      開山刀」，俱屬「刀器」之一種，對於人體安全均具有危害性，縱然被告有將
      自訴人所持之「鐮刀」，誇稱為類似「番刀」「開山刀」等兇器之情，與其所
      指訴自訴人持刀對其揮舞而恐嚇危害其生命安全之基本犯罪事實，實無重大影
      響，實不能僅因對於所持刀械種類失真，遽認被告有故意虛構一部分恐嚇事實
      而犯誣告罪，而依雙方因金錢糾紛向來感情不睦，雙方在雨中發生激烈口角之
      下，被告是否因在自訴人此動作下致心生畏懼而誤聽或誤認自訴人將對其不利
      ，不然被告理應不會當場叫喊自訴人要殺他，及向證人乙○○借手機報警之舉
      措，尚難依自訴人刑事部分認其無罪確定，而反證被告有誣告之情。此外，本
      院復查無其他積極證據足資認定被告主觀上確係有故意虛構事實誣告自訴人之
      情，其犯罪尚屬不能證明，依首揭說明，自應諭知無罪之判決。
六、原審因而援引刑事訴訟法第三百零一條第一項、第三百四十三條，認被告罪證不
    足，諭知被告無罪之判決，其認事用法洵無不當。自訴人上訴，仍以被告確實虛
    構事實誣告伊犯罪云云，指摘原判決不當，核非可採，其上訴為無理由，應予駁
    回。
據上論斷，應依刑事訴訟法第三百六十八條，判決如主文。
本案經檢察官陳文琪到庭執行職務。
中      華      民      國      九十一      年      十二    月    十    日
                              臺灣高等法院刑事第十六庭
                                  審判長法  官  許  增  男
                                        法  官  黃  鴻  昌
                                        法官  周  煙  平
右正本證明與原本無異。
如不服本判決應於收受送達後十日內向本院提出上訴書狀，其未敘述上訴之理由者並
得於提起上訴後十日內向本院補提理由書（均須按他造當事人之人數附繕本）。
                                        書記官  蕭  麗  珍
中      華      民      國      九十一      年      十二    月   十二   日
